【裁判字號】    88,上訴,730
【裁判日期】    890831
【裁判案由】    重利等
【裁判全文】
臺灣高等法院高雄分院刑事判決                    八十八年度上訴字第七三號
    上  訴  人      台灣高雄地方法院檢察署檢察官
    上  訴  人
    即  被  告      丙○○
    選任辯護人      王義雄
    上  訴  人
    即  被  告      乙○○
右上訴人因被告等重利案件，不服臺灣高雄地方法院八十七年度訴字第二八二號中華
民國八十八年三月十七日第一審判決（起訴案號：臺灣高雄地方法院檢察署八十六年
度偵緝字第六八一號、第二二號、八十六年度偵字第一四二七三號），提起上訴，本
院判決如左：
      主  文
原判決關於重利罪部分撤銷。
丙○○、乙○○共同乘他人急迫貸以金錢，而取得與原本顯不相當之重利為常業，丙○○處有期徒刑玖月；乙○○處有期徒刑伍月。乙○○緩刑參年。
      事  實
一、丙○○係高雄市○○○路八十三號十二樓之一「立福投資理財甲司」之負責人（
    出資主持），乙○○為該甲司之經理（受僱處理業務事宜），二人基於共同意圖
    營利並以之為常業之犯意聯絡，於民國八十五年初起，在上址以經營投資理財甲
    司為幌，實則經營地下錢莊為業，並以0000000號電話為聯絡工具，接連
    在民眾日報上刊登：「標會，解困、創業、儲蓄天天開會，外標方式，會別：二
    萬、三萬、五萬、十萬、二十萬，得標會款：二十萬～二百萬元」廣告，乘他人
    急迫之際，招徠不特定之客戶向其等借貸金錢。適同年四月初，丁○○因財務困
    難，急需現金而向友人許經聖求援，許經聖乃經由上開廣告所載之電話，與丙○○等人接觸，進而引介丁○○向其等借貸，借貸方式為每十天為一期，每期利息
    為與原本顯不相當之卅分高利，丙○○陸續貸予丁○○新台幣（下同）二百餘萬
    元（起訴書誤載為五十三萬六千元），嗣丁○○屆期未能如期清償，丙○○乃於
    同年六月五日在上開甲司內要求丁○○簽下總金額為六百十二萬元之借據及同額
    本票共十九張支付借貸款項之本息，並指定乙○○為債權人，於短短二個月即取
    得約四百萬元之利息，藉此取得與原本顯不相當之重利而恃此牟利營生。
二、案經丁○○之母李韻琦告發及丁○○訴請台灣高雄地方法院檢察署檢察官偵查起
    訴。
      理  由
一、訊據上訴人即被告丙○○、乙○○二人均矢口否認有前開以重利為常業犯行，被
    告丙○○辯稱：立福甲司並非地下錢莊，甲司雖有經營互助會業務，但只是從中
    抽取佣金，警察執行搜索亦查無任何不法事證，丁○○因在台北欠地下錢莊錢，
    轉向高雄錢莊借錢應急，立福甲司僅是幫他代辦房屋抵押貸款收取佣金而已，並
    未放高利貸，本票及借據均是丁○○自行統計其陸續所借金額而簽，其確有收取
    六百餘萬元之款項，可由其在美商運通銀行及台灣中小企銀等帳戶內查知，並無
    重利犯行云云，被告乙○○則辯稱：伊僅是立福甲司員工，受僱處理仲介土地房
    屋買賣，甲司雖在報紙上刊登互助會之廣告，但並無人來接洽，並非地下錢莊，
    伊不清楚丁○○與老闆丙○○間的借貸關係，丁○○簽本票及借據時，並不在場
    ，而借據以其名義為債權人係因丙○○適逢要入監執行，才委其出名向丁○○追
    討債務云云。經查：
（一）前開犯罪事實，業據告訴人丁○○指訴綦詳，並有借據及民眾日報廣告影本二
      份（附八十五年度偵字第二五九四０號偵查卷第四、五頁）在卷可稽，至告訴
      人雖堅稱實際上僅向被告丙○○貸得五十三萬六千元云云，然告訴人親自結算
      統計之草稿紙（原審卷二第二十五頁、二十六頁）所記載之數目並不止五十三
      萬六千元，參以證人徐家銘即告訴人之姐夫於原審法院審理中證稱：告訴人家
      族推其出面與被告丙○○、乙○○協談如何結算解決丁○○所積欠之債務時，
      其家族同意願以二百五十萬元與被告等和解等情（見原審法院八十八年一月二
      十二日審判筆錄），另證人許經聖於原審亦證稱：丁○○應只欠丙○○二百五
      十萬元左右等語（見原審法院八十八年三月三日審判筆錄），被告丙○○於偵
      查中亦供承：借給丁○○二百餘萬元，丁○○簽出六百萬元本票等語（偵緝字
      第二十二號卷第一一二頁正、背面），於原審審理時亦供稱借給丁○○二百多
      萬元（原審卷第九十九頁背面）及其於本院審理中亦均供稱借給丁○○二百多
      萬元。乙○○於本院調查時亦供稱：「丁○○確實有向丙○○借錢，但沒有六
      百多萬那麼多，我匯了幾次錢給丁○○，是丙○○叫我去匯的，金額我沒統計
      」「（有否帶丁○○去地下錢莊借錢）沒有，是丙○○說他只借給鄭某二百多
      萬，為了配合借六百多萬的借款，而要我如此說」（本院卷一第一七二頁正、
      背面），況被告丙○○曾持丁○○之本票向證人黃少芳借款九十萬元，為黃少
      芳於偵查中證述在卷（偵緝字第二十二號卷第五十四頁背面、第五十五頁），
      丁○○亦不否認與黃少芳已解決該九十萬元債務，丁○○向丙○○借款顯然不
      止五十三萬六千元。故綜合前開丙○○、乙○○、黃少芳、徐家銘、許經聖之
      供詞，丁○○確係向丙○○借款二百餘萬元，告訴人丁○○所指僅向丙○○借
      款五十三萬六千元云云，顯為規避自己清償鉅額債務之遁詞，而與事實不合，
      合先敘明。
（二）告訴人丁○○既僅向被告丙○○借款二百餘萬元，被告乙○○竟受丙○○之指
      示，先於八十五年九月五日具狀向台灣高雄地方法院檢察署申告丁○○、徐家
      銘二人偽造文書案之告訴狀意旨記載：被告丁○○於八十五年四月間起，陸續
      向乙○○借貸六百十二萬元後，稱願以其所有坐落高雄縣鳥松鄉○○路一六二
      號房屋及土地設定抵押給乙○○，詎於同年六月十九日及二十五日與徐家銘同
      謀分別各設定一千萬元之不實抵押權給徐家銘，認丁○○、徐家銘涉有使甲務
      員登載不實罪云云（見本院卷第一三九頁檢察官不起訴處分書），乙○○於八
      十六年一月七日本案偵查中亦供稱：「借他（丁○○）六百十二萬元，一個月
      利息二分半，每月十二萬元，他是八十五年四月底借到六月初，確實有給付其
      六百多萬元，所有本票為丁○○陸續開出」（見八十六年偵緝字第二二號第六
      頁背面），而此乃被告丙○○即將入監執行之際，指示乙○○代為提出告訴，
      亦經乙○○於原審調查中供明在卷（見原審法院八十七年二月十八日訊問筆錄
      ）。被告丙○○於偵查中亦供稱：約給丁○○二百多萬元，六百多萬元之本票
      是丁○○自己結算後自願簽發等語（見八十六年度偵緝字第二二號偵查卷第一
      一二頁正、背面），並有丁○○八十五年六月五日所出具，內載向乙○○共計
      借款六百十二萬元現金，並開立本票十九張為憑之借據一張附卷可稽（偵字第
      二五四九０號卷第二十頁），故丁○○於八十五年四月至六月初只向被告丙○○借款二百餘萬元，被告二人竟要丁○○於同年六月五日出具六百十二萬元之
      借據，並簽發總額為六百十二萬元之本票十九張為擔保，於短短二個月，丁○○借二百餘萬元即需負擔約四百萬元之利息，應屬重利無訛。被告丙○○雖辯
      稱：前開丁○○所出具之借據及本票，是用來向地政機關申請塗銷丁○○設定
      給鄭國樹抵押權登記之用云云。然依前開被告二人之供詞，及被告二人告訴丁○○、徐家銘偽造文書之告訴內容以觀，被告二人亦將前開借據及本票用之為
      丁○○向渠等借款之證據，彰彰甚明。
（三）被告丙○○之辯護人雖具狀辯稱：重利罪無處罰未遂犯之規定，所謂取得與原
      本顯不相當之重利者，應以實際上已取得重利為既遂，縱有所圖，但未取得利
      息者，應屬未遂云云。然查被告丙○○於借款給丁○○二百餘萬元，嗣後取得
      丁○○支付利息之約四百萬元之本票，而本票為有價證券，執票人向本票發票
      人行使追索權時，得聲請法院裁定後強制執行，票據法第一百二十三條亦定有
      明文。故被告丙○○雖未取得現金利息，然已取得支付利息所用之有價證券即
      本票，依票據法規定可行使票據債權請求權，應認已取得重利，此與只於借據
      上約定利息，實際上未取現金利息或支付利息所簽發之有價證券不同，故被告
      二人已取得重利，亦甚為明確。
（四）檢察官及原審法院先後向被告丙○○所提出其匯款予丁○○之美國運通銀行台
      北分行、彰化商業銀行台東分行及台灣中小企業銀行台東分行等多家銀行函調
      匯款明細及存款憑條後，並無被告丙○○之前所指高達六百多萬元之匯款或存
      款，此有美國運通銀行台北分行八十六年七月七日美運發通營運字第九七二一
      ０號及八十七年六月二十九日美運發營運字第九八二四六號函送對帳單及現金
      交易存款單影本、台灣中小企業銀行台東分行八十六年十二月二十七日彰台東
      字第一二四三號函送支票存款帳卡及彰化商業銀行台東分行函送匯款明細表影
      本等附於偵查卷及原審卷可稽，故被告丙○○、乙○○雖有匯部分款項入丁○○前開帳戶，依前開存款資料，亦未逾被告丙○○嗣後所主張借款給丁○○二
      百餘萬元之額度。被告於原審雖復一致辯稱：丁○○曾要求乙○○陪同向其他
      地下錢莊借錢，錢莊的人有要求丙○○背書云云，然被告丙○○、乙○○於原
      審對其等共向錢莊借多少錢，丙○○背書之金額共計多少，向何處錢莊借錢？
      其等卻答稱：詳細金額不清楚，都在路邊交錢云云，實有悖於常情，殊難置信
      ，且綜觀被告二人所供，互相矛盾齟齬，始終未能舉證證明確實有貸與告訴人
      六百多萬元之事實，況被告乙○○於本院調查時已改稱：未曾帶丁○○另向地
      下錢莊借款等語（本院卷一第一七二頁背面），因此其等所言並未謀取與原本
      顯不相當之重利云云，俱無可採。
（五）再被告乙○○曾匯部分借款予丁○○，上開借據由乙○○出名，當消費借貸之
      貸與人，乙○○具名告訴丁○○積欠債務六百十二萬元等事實，業據被告乙○○坦承不諱，復有借據及彰化商業銀行台東分行匯款單、台灣高雄地方法院檢
      察署八十五年度偵字第二一二一一號不起訴處分書附卷足參，而被告乙○○復
      曾出面與徐家銘、許經聖等人協調告訴人丁○○之欠款事宜，並經證人徐家銘
      、許經聖於原審到庭結證屬實，益徵被告乙○○對於右開丙○○放款時利用告
      訴人丁○○急需用錢急迫之際，藉機謀取與原本顯不相當之常業重利犯行知之
      甚詳，且進而參與之，其等間有犯意聯絡及行為分擔，應為共同正犯，灼然甚
      明。被告乙○○辯稱：僅是員工，不了解情況云云，自無可信。
（六）被告丙○○所舉之證人趙顏春美、李其祥、吳立民於本院之證詞只能證明丙○○有持丁○○之票據向趙顏春美、吳立民借錢，及丙○○與丁○○有借款之糾
      紛，但不足為被告等未為重利行為之有利證據。另本院依職權傳訊之證人蔡明
      超、張貽谷、黃秀美、陳柏錕均供稱不認識被告二人及丁○○，故其等縱曾持
      有丁○○之支票提示兌領，亦與被告等無涉，其等之證言不足為被告有利或不
      利之證據。另台灣高雄地方法院檢察署檢察官係於告訴人提起告訴即偵查中八
      十五年十二月十三日始簽發搜索票，指揮高雄市政府刑警大隊偵二隊四分隊至
      前開高雄市苓雅區○○○路八十三號十二樓之一立福甲司執行搜索，而立福甲
      司則於八十五年七月間即已遷離該處所等情，有搜索票、執行搜索報告及搜索
      扣押證明筆錄等可稽（見八十五年度偵字第二五四九０號偵查卷第一百頁至第
      一百零一頁），因此，縱案發後執行搜索時並未發現或查扣任何不法事證，亦
      不足逕採為有利被告之認定。
（七）告訴人丁○○供稱因急需用錢始看報紙之廣告前往借款，被告之借款係收取重
      利，丁○○若非陷於急需用錢之際，實無必要看報紙之廣告，向被告借款，忍
      受高利壓迫之理；足徵被告等乃係乘他人急迫而貸以金錢，以取得與原本顯不
      相當之重利。再按刑法上所謂常業犯，係指反覆以同種類之行為目的之社會活
      動之職業性犯罪而言，亦即恃犯罪以維生，縱令同時兼操其他職業，仍無礙其
      為常業犯罪，非謂常業犯必須別無其他正當職業始克構成，最高法院八十二年
      台上字第二０七一號判例可資參照。本件被告丙○○係設立甲司並以刊登廣告
      招攬借款人，被告乙○○則受僱於丙○○，且對丁○○於短短二個月即收取約
      四百萬元之利息，相較於一般國民平均所得，高出甚多，被告等應係恃此為主
      要經濟收入無疑。被告等有以重利為常業之犯行，彰彰甚明。
（八）綜上所述，本件罪證明確，被告前開所辯，均屬卸責之詞，不足採信，犯行堪
      以認定。
二、核被告丙○○、乙○○二人所為係犯刑法第三百四十五條之以重利為常業罪。被
    告二人就所犯上開重利為常業罪有犯意聯絡及行為分擔，均為共同正犯。原審予
    以論罪科刑，固非無見，惟查：刑法第三百四十五條之判決書主文應記載「乘他
    人急迫（輕率或無經驗）貸以金錢（或其他物品），而取得與原本顯不相當之重
    利為常業」或「以犯重利罪為常業」為完備正確，僅記載「常業重利」欠周全而
    有不當（最高法院八十五年十二月刑事庭會議決議參照），原判決主文記載「常
    業重利」自有未當。甲訴人上訴意旨以原審量刑過輕，被告二人上訴意旨否認犯
    罪，均指摘原判決此部分不當，雖無理由，但原判決既有可議，自應由本院予以
    撤銷改判。爰審酌被告丙○○曾有侵占、詐欺等前科，有台灣高雄地方法院檢察
    署刑案資料查註紀錄表在卷可稽，素行欠佳，其擔任立福甲司之負責人，出資經
    營，被告乙○○任職該甲司經理，受僱處理業務事宜，放款金額為二百餘萬元，
    放款期間未達二個月，卻收取高達約四百萬元之利息等一切情狀，各量處如主文
    所示之刑。又被告乙○○未曾受有期徒刑以上刑之宣告，有本院被告全國前案紀
    錄表一份在卷足稽，於原審審理中與丁○○成立和解（原審卷二第一二五頁），
    丁○○亦未聲請檢察官對乙○○提起上訴（本院卷一第十六頁），被告是受僱於
    丙○○，受丙○○之指示，非居於主導之地位，涉案情節較輕，經此偵審程序，
    當知警愓，應無再犯之虞，本院認被告乙○○之科刑以暫不執行為適當，併宣告
    緩刑三年，以啟自新。
三、甲訴意旨另以：被告被告丙○○與乙○○得知告訴人丁○○名下有多筆不動產，
    乃基於共同妨害自由之犯罪意思，於八十六年五月間，脅令丁○○將名下坐落高
    雄縣鳥松鄉○○段第五十四（起訴書誤載為第五十四條）、第五十六、第五十七
    、第五十八四筆土地及其上門牌號碼大華村山腳路一六二號房屋一幢處分以解決
    上開債務問題，丁○○因自忖其在南部之所引起私人債務糾葛不敢讓其家人知悉
    ，乃依其等所求，被告丙○○及乙○○乃承繼前揭妨害自由之犯意，又於同年五
    月中旬，脅迫丁○○將上開不動產以每月租金一萬元低價出租予丙○○，復於同
    年六月五日，在立福甲司脅迫丁○○簽發總金額為六百十二萬元之借據及本票，
    冀圖以合法方式掩飾其等非法行為並霸吞丁○○之財產等語，因認被告丙○○及
    乙○○尚涉犯刑法第三百零四條之強制罪。甲訴人認被告二人涉有前開強制罪嫌
    ，無非以告訴人丁○○之指訴，及上開不動產於八十二年間曾出租他人十三餘萬
    元，而被告丙○○卻僅以每月一萬元低價之租金向告訴人承租，若非脅令使然，
    實與常情有違，固非無據，惟訊據被告丙○○、乙○○均堅決否認有何強暴脅迫
    告訴人之犯行，丙○○辯稱：丁○○簽發租約協議書時，並無任何人強迫他，因
    他急需用錢，戶籍設台北，在高雄借錢條件不符，才將戶籍遷入乙○○處，提議
    將上開不動產低價出租，以取得現金週轉，承租期間，丁○○尚委託被告代為出
    售該不動產，若變賣成功，還打算投資與被告合夥；乙○○則辯稱：丁○○簽租
    約、協議書及到法院甲證時，伊並不在場，不可能去脅迫他，房屋出租之事，也
    是丙○○與其接洽，伊不了解，僅聽說他們要合夥投資等語。經查：
（一）被告丙○○與丁○○間就上開土地及房屋定有租約，約定每月租金一萬元，該
      租約並經法院甲證等事實，固經告訴人丁○○陳明在卷，復為被告丙○○所不
      否認，且有協議書、租約及甲證書等附卷可佐（見八十五年度偵字第二五九四
      ０號卷第十三頁以下），然告訴人於簽訂租約、協議書及親自前往原審法院甲
      證處辦理該租約甲證時，並未受到脅迫等情，業經其於偵訊中供述：「當時我
      台北投資及台北銀行貸款、信用卡急需週轉，其他地方，我只找一家，我有問
      過，他們覺得我條件不符，我找丙○○這家他叫我去談，當時我說鳥松鄉房子
      可以貸款，他說他們可以借二、三百萬元給我，叫我支票先開給他，房子先租
      給他，他看我的權狀最少可以借到一千多萬元，最多可以借二千萬，當時我急
      需用錢..... 房子租給他們，他們也會付租金、押租金，..... （問：遷戶口
      、出租房子，簽發支票是否用脅迫？）先前未用脅迫，是騙我，他們說錢借我
      ，但錢未拿給我，當初是想用房子去貸借」等語明確（見八十六年度偵緝字第
      二二號卷第七十二頁），嗣於原審法院調查中質之被告二人如何脅迫時，復陳
      稱：簽房屋租約時，丙○○用口頭脅迫我說我欠錢不還，會對我不利，因當時
      我的確是沒錢還，不得不如此做，而且我想說房子賣掉也可以還錢，......
      ，（問：乙○○有無脅迫你？）當時他在樓下打電話，並沒在閣樓逼我簽，
      ....，那時他們還沒脅迫我，五月下旬開始，我就沒辦法與家人聯絡等情在卷
      （見原審法院八十七年四月二十二日訊問筆錄），而告訴人與被告丙○○係於
      八十五年五月十日簽訂租約、協議書，並至法院甲證，有上開租約、協議書及
      甲證書可憑，由此益徵，告訴人簽約當時，並無受有脅迫之情事。
（二）告訴人友人即證人許經聖亦於偵訊中結證：八十五年五月十一日，其陪同丁○○、乙○○前往高雄縣仁武地政事務所申請前開不動產所有權狀補發，以便委
      託立福甲司辦理貸款時，伊坐在車上，並無發覺丁○○有被脅迫之情，且因丁○○房子想借錢，其曾陪同丁○○去一、二次，伊在場時，並無看到脅迫情形
      等語明確（見八十六年度偵緝字第二二號卷七十三頁），是被告丙○○、乙○○所辯，尚非虛詞，應較告訴人前後矛盾之指訴可採。
（三）綜上而論，尚難認被告丙○○、乙○○二人有共同脅迫告訴人丁○○簽立租約
      、協議書之情事，此外復查無其他積極證據足資證明被告丙○○及乙○○有刑
      法強制罪之犯行，要不得僅憑告訴人片面，企使被告等受刑事訴追之指訴，即
      遽認被告二人涉有刑法第三百零四條之強制罪，不能證明被告等有此部分犯行
      ，原審以甲訴人認此部分與前開有罪之重利罪具有方法、結果牽連之裁判上一
      罪關係，而不另為無罪之諭知，核無不合，檢察官上訴意旨猶執陳詞，指摘原
      判決未諭知被告此部分罪刑，為無理由，併此明。
四、被告丙○○聲請訊問證人江炳森、黃前鋒，本院認其等待證事實，均不足為被告
    未為重利行為之有利證據，故不再傳訊，併此說明。
五、被告丙○○被訴詐欺蔡慶生部分已判決確定，不予論列。
據上論結，應依刑事訴訟法第三百六十九條第一項前段、第三百六十四條、第二百九
十九條第一項前段，刑法第二十八條、第三百四十五條、第七十四條第一款，罰金罰
鍰提高標準條例第一條前段，判決如主文。
本案經檢察官林炳雄到庭執行職務。
中    華    民    國     八十九     年       八       月     三十一    日
                              臺灣高等法院高雄分院刑事第七庭
                                  審判長法官  王光照
                                        法官  黃憲文
                                        法官  黃仁松
右正本證明與原本無異。
如不服本判決，應於判決送達後十日內向本院提出上訴狀，其未述理由者並應於提
出上訴狀後十日內向本院補提理由書（應附繕本)。
                                      書記官  謝永祥
中    華    民    國     八十九     年       九       月     一         日
附錄：本判決論罪科刑法條：
刑法第三百四十五條
以犯前條之罪為常業者，處五年以下有期徒刑，得併科三千元以下罰金。
                                                                        Ｂ


司法院資訊處製作；財團法人民間司法改革基金會備份。
